【裁判字號】    92,重上更(一),103
【裁判日期】    920827
【裁判案由】    偽造文書等
【裁判全文】
臺灣高等法院臺中分院刑事判決              九十二年度重上更(一)字第一三號
    上  訴  人
    即  被  告  辰○○
右上訴人因偽造文書等案件，不服臺灣彰化地方法院八十八年度訴緝字第一一號，中
華民國八十八年六月十五日第一審判決（起訴案號：臺灣彰化地方法院檢察署八十七
年度偵字第二四○八號），提起上訴，經判決後由最高法院發回更審，本院判決如左
：
      主  文
原判決撤銷。
辰○○共同連續行使偽造私文書，足以生損害於他人，處有期徒刑壹年貳月。
      事  實
一、辰○○與癸○○（經原審通緝中）係夫妻，由辰○○出任互助會會首，與癸○○
    共同負責互助會邀人入會、投開競標及收齊會款等會務，於民國（下同）八十三
    年六月十日起召集每月會款新台幣（下同）二萬元之互助會，連同會首及會員子
    ○○、甲○○（會單上載為卓文欽，加入二會）、庚○○（會單上載為李綿梅）
    、戊○○、丑○○、己○○（會單上載為黃阿敏）、卯○○、壬○○（會單上載
    為謝金源）、乙○○（會單上載為梁新奇）等人，共計四十八會，約定於每月十
    日在彰化縣福興鄉○○街四一六之二號會首住處開標，會期至八十七年五月十日
    止。嗣於會期中之八十四年間，因辰○○經營農機生意發生虧損，資力週轉不靈
    ，辰○○與癸○○竟共同基於意圖為自己不法所有，持偽造標單冒標，以詐領會
    款之概括犯意聯絡，自八十五年六月十日起至八十七年一月十日止，未經活會會
    員丑○○、甲○○、卯○○、吳德欽、己○○、戊○○、子○○、壬○○八人之
    同意，先後八次陸續冒用該等活會會員姓名，記載標金後偽填標單之私文書，再
    持之行使冒標，足以生損害於丑○○、甲○○、卯○○、吳德欽、己○○、戊○○、子○○、壬○○八位被冒標之會員，並於當期向各該活會之會員謊稱該期已
    由某會員得標，而向所有活會會員收取會款，各活會會員不知有詐，陷於錯誤，
    乃如數交付會款，總計向會員甲○○詐取約一百七十六萬元，向庚○○、戊○○
    各詐取約八十萬元、向丑○○、己○○、卯○○、壬○○、乙○○、子○○、吳
    德欽、粘明村各詐取約八十八萬元。嗣於八十七年二月十日，辰○○等二人向會
    員宣佈停標，甲○○等十一名活會會員（合計十二會）互相查詢後，發覺僅剩四
    會為活會時始知受騙。
二、案經子○○、甲○○、庚○○、戊○○、丑○○、己○○、卯○○、壬○○、乙○○訴由臺灣彰化地方法院檢察署檢察官偵查起訴。
      理  由
一、訊據上訴人即被告（下稱被告）辰○○，固坦承上開以伊名義召集上開四十八會
    之民間互助會，並中途宣布停標之事實，惟矢口否認有上開詐欺、偽造文書犯行
    ，並辯稱係伊配偶癸○○主持會務，伊不知情，伊不僅未參與投開標之事務，且
    未代收會款云云。惟查：(一)、右開犯罪事實，業據告訴人甲○○、子○○等人於
    偵查中指訴綦詳，依甲○○於偵查中所供「我是編號三十九、四十兩會，以偏名
    卓文欽名義參加，二會皆活會」，乙○○所供「我是編號二十，會單上名義是梁
    新奇，我是活會」，戊○○所供「我是編號十、十一，只剩一活會」，庚○○所
    供「我是編號二十七、二十八，會單上誤寫為李綿梅，剩一活會」，壬○○所供
    「我是編號五之謝金源」，子○○所供「我是編號三，仍是活會」，丑○○所供
    是編號四十一，仍是活會」，粘陳秀蘭所供「我是編號十九卯○○，仍是活會」
    ，及告訴狀所載己○○「應係編號十二之黃阿敏」等語，加以統計，上開會員應
    尚有十會係活會。對照被告於原審所提供之名單（見原審卷第四十七頁），除上
    開活會十會員外，另有吳德欽、粘明村二人（各一會），可見該互助會於八十七
    年一月（含）之後，應尚有十二名活會會員非虛，則該會至八十七年五月終期時
    ，卻只剩四會可標，足見該互助會確有被冒標之情事甚明。(二)、被告於癸○○未
    到庭前之偵查中供稱「（於八十三年開始召組互助會自任會首共四十八會，每會
    二萬元）有的」、「（何人負責開標，收取會款之工作）有時癸○○，有時是我
    本人」、「是我妻子冒標的，她在停標前對我說她冒標了八會」、「會員於標會
    時間寫下標單，在比價，誰標金高誰得標」、「她對我說因被會員倒會才冒標繳
    會錢，部分是用於我製作農耕之生意周轉」等語（見偵查卷第五十二至五十四頁
    ），嗣癸○○於偵查中亦坦承「是標到八十七年一月十日止」、「我冒用了八個
    會員名義標會，有丑○○、甲○○、卯○○、吳德欽、己○○、戊○○、子○○
    、壬○○」、「我在八十五年年中開始冒標．．．我有寫下標單參與競標，標單
    上是寫被冒標人之姓名及標金，都在戶籍地開標」、「我只知冒用了八位，實際
    上有十二位活會員，不清楚冒用何人」、「有些是讓本件會之會員倒會，我先生
    之生意虧損賠錢」、「（冒標後，如何收取會款）都是至會員家中收錢，由我、
    我先生二人分擔去收會款」云云在卷（見偵查卷第五十六頁至五十八頁），二人
    先後所供情節大致相符，佐以該互助會之會單所載會首確係被告辰○○之情事，
    堪認被告與癸○○就該會之冒標及詐欺犯行，確有行為之分擔及犯意之聯絡。(三)
    、告訴人丑○○於偵查中指稱：「八十七年一月十日，我去被告住處標會，出標
    金四八○○元，現場有三張標單，一張四五○○元，是子○○的，另一張五一○○元，被告說那張是另外其他會員的，我當場扣掉標金五一○○元後，將會款交
    給被告，後來才知道被告向其他會員說那次是我得標」等語，又告訴人壬○○亦
    供稱「收了一五二○○元，他們說是丑○○得標」云云在卷，核與同案被告癸○○嗣到案時所供冒標之情節相符，益見被告辰○○等二人確有冒標之不法。況告
    訴人甲○○於原審時及本院前審調查時指稱：「（會首是何人）會首是辰○○」
    、「（是誰邀你們入會）是辰○○」云云（見原審訴字第六七一號卷八十七年九
    月十一日筆錄；本院前審卷第七十一頁），而被告於原審八十八年三月二日審理
    時亦直供有與妻子共召集互助會，伊農機生意自八十四年中間開始虧損云云在卷
    （見原審訴緝字第一一號卷第二十四頁），並同時供稱：「應該是冒用丑○○、
    卓文欽、卯○○、吳德欽、黃阿敏、戊○○、子○○、謝金源八人」等語，核與
    癸○○偵查中所供之名單吻合，可見被告對冒標之情事並非完全不知悉，是被告
    既堪認係會首，又參與主持開標及收取會款事宜，而夫妻間共同生活，對於大筆
    金錢收入支出，豈有不知之理，且被告資力發生短絀情形，伊經營之製造農耕機
    械生意需錢週轉，癸○○又未為其他營生，何能一再支應週轉所需金額﹖癸○○
    苟非多次冒標他人活會，豈有金錢足以支應之﹖可見被告於本院所辯稱伊賺錢後
    交由妻子處理，妻子如何冒標，均非伊所清楚云云，核係卸責之詞，不足採信。
    (四)、被告於本院前聲請傳喚證人粘雅晴、丑○○、戊○○等人，欲證明被告未參
    與收取會款，開標時被告未在場云云。茲依證人粘雅晴所供：「被告未到過該彰
    化六信」、「是癸○○前去該社存提款」云云，並不足以推定被告未參與系爭互
    助會之有關會務甚明。又依證人戊○○所供：「癸○○向我招會」、「我都打電
    話去標會」、「託別人去標的，要寫標單」、「被告未向我收過會錢」云云，證
    人粘平吉所供「我每次都有去標會，癸○○依來的人做標單號碼，給我們寫金額
    ，金額高者得標，如相同時依號碼順序決定得標者」、「被告未向我收過錢」云
    云，證人莊榮全所供：「被告未收過會錢」，證人辛○○所供：「開標時，被告
    不在場」，證人粘土城所供「癸○○邀入會的，會錢也是她收的」云云，對照證
    人甲○○於本院前審所供：「互助會是我媽媽用我名字跟會的．．．他們夫妻都
    有向我媽媽收過會錢」等語（見本院前審卷第七十一頁），及告訴人庚○○於原
    審八十八年三月二日審理時所供：「被告二人均有收過會錢」云云，可見證人戊○○等證人個別所供被告未收過會錢，並不能進而推論被告未曾向其他會員收過
    會錢之事實甚明，此觀被告及其妻癸○○先後於偵查中之上開供詞自明，是該等
    證人之證詞，不能為被告有利之認定。再者，癸○○於偵查中供稱被告不知伊冒
    標乙節，不僅無其他佐證可憑，且該癸○○距今仍未到案而遭原審法院發布通緝
    ，其上開證詞，核屬迴護之詞，尚難採為有利被告之證據。(四)、被告與其妻同財
    共居，本件民間互助會亦係以被告之名義擔任會首，參與互助會之證人丙○○於
    本院本審稱：其子甲○○將互助會款交與伊參加本件互助會，被告與癸○○均有
    邀伊參加互助會，被告與其妻均在互助會場，伊於投標時將錢帶去，或由被告到
    伊家收會錢，伊問何人標得，被告就告訴伊何人標多少，伊就拿錢給被告等語（
    見本院本審卷第五十二頁及反面），依其證述情節，可見被告與其妻癸○○共同
    招募互助會，被告亦有邀人入會、收齊會款及告知會員標息等行為，在競標時亦
    與癸○○共同在會場，衡情其對於冒名競標，持偽造標單行使以詐領會款，自有
    犯意聯絡及行為分擔，癸○○於偵查中稱冒標八次並未告知被告云云（見偵查卷
    第五十七頁及反面），無非圖卸被告刑責而為迴護之詞，非可據之為有利認定。
    。綜上所述，本件事證明確，被告所否認與辯解，無非卸責飾詞，核無可採，其
    犯行堪予認定，應依法論科。
二、按互助會標單，因僅記載姓名及一定之金額，如徒憑該標單之內容觀之，殊不能
    明瞭其用意何在，必須依習慣或特約，始足以表示該金額係標取會款之利息，該
    姓名係標取會款之會員，而足以表示一定用意之證明，故該標單並非刑法第二百
    十條之私文書，而係同法第二百二十條第一項以文書論之私文書（參照最高法院
    八十八年台上字第一六五八號判決意旨），是被告偽造標單，並持以之行使以供
    詐取會款，足以生損害於被冒標之會員及其他活會之會員，核其所為，係犯刑法
    第二百十六條、第二百十條、第二百二十條第一項之行使偽造準私文書罪，及刑
    法三百三十九條第一項詐欺罪。公訴人起訴法條漏未記載刑法第三百二十條第一
    項，應予補正。被告與癸○○間，有犯意聯絡及行為分擔，均為共同正犯。被告
    等偽造活會會員之姓名，製作標單，該偽造署押之行為，係偽造準私文書之部分
    行為，又其偽造準私文書行為，已為行使偽造準私文書之高度行為所吸收，均不
    另論罪。被告每次冒標行為，使被冒標者及其他活會會員陷於錯誤而給付會款，
    係一行為而觸犯數罪名，為想像競合犯，應從一重論處。又被告先後多次行使偽
    造準私文書行為，及詐欺行為，均時間緊接，觸犯構成要件相同之罪名，顯係基
    於概括犯意反覆為之，均應依連續犯規定，各論以一罪，並加重其刑。又其行使
    偽造準私文書罪與詐欺罪間，有方法結果之牽連關係，應從一重論以行使偽造準
    私文書罪。原審經審理之結果，認被告罪證明確，予以論科，固非無見。惟查：
    被告冒標時間最後一期應係八十七年一月，已如上述，原判決卻認定被告冒標時
    間至八十七年二月止，已嫌無據；又有關互助會投、開標事務，原判決事實認定
    係由癸○○處理，關於偽造標單持以行使部分，被告究竟有無參與實施，原判決
    事實欄並未明白認定，尚有未洽；又原判決理由中認定，被告偽造標單上之姓名
    ，僅係供作辨識之用，理由最後一行且明確認非屬署押，核與一般見解有異（參
    照最高法院六十九年台上字第六九五號判例意旨），亦有未合。被告否認犯罪提
    起上訴，難認有理由，惟原判決既有上開可議即屬無可維持，應由本院撤銷改判
    。爰審酌被告犯罪之動機、手段卑劣、冒標互助會所生之危害非輕，及犯後僅賠
    付部分被害人各十萬，迄今尚未賠償其餘款項，業據被告於本院本審供明（見本
    院本審卷第七十二頁）等一切情狀，量處如主文第二項所示之刑，以示懲儆。至
    被告偽造活會會員之姓名，製作標單，該偽造署押之標單，已據被告於偵查中供
    明丟棄滅失在案，爰無庸依同法第二百十九條規定，宣告予以沒收，併此敘明。
三、又告訴人寅○○與告訴人甲○○等人共同具狀所載告訴狀，雖有指稱被告二人有
    參加其所召集二萬元互助會之其中三會之事實，並認被告二人有詐欺之嫌疑云云
    。惟該會係始於八十五年一月，與本案之會係起於八十三年六月起，已有距離，
    況本案係認定被告二人有冒標之詐欺、偽造文書之不法，與該會之無法繳會款，
    兩者有別，又該項事實復未據檢察官提起公訴，原審亦未認定有裁判上一罪關係
    ，本院審理之結果，仍難認與上開有罪部分有裁判上一罪之關係，自無從一併審
    理，該部分如有犯罪，應由檢察官自行處理，併此敘明。
據上論斷，應依刑事訴訟法第三百六十九條第一項前段、第三百六十四條、第二百九
十九條第一項前段，刑法第二十八條、第五十六條、第二百十六條、第二百十條、第
二百二十條第一項、第三百三十九條第一項、第五十五條，罰金罰鍰提高標準條例第
一條前段，判決如主文。
本案經檢察官丁○○到庭執行職務。
中      華      民      國    九十二    年      八      月    二十七    日
                                   臺灣高等法院臺中分院刑事第七庭
                                         審判長法  官  林  榮  龍
                                               法  官  黃  日  隆
          法  官  江  錫  麟
右正本證明與原本無異。
如不服本判決應於收受送達後十日內向本院提出上訴書狀，其未敘述上訴之理由者並
得於提起上訴後十日內向本院補提理由書（均須按他造當事人之人數附繕本）。
                                               書記官  陳  振  海
中      華      民      國      九十二   年       八      月   二十八   日
附錄本案論罪科刑法條：
刑法第二百十六條：
  行使第二百十條至第二百十五條之文書者，依偽造、變造文書或登載不實事項或使
  登載不實事項之規定處斷。
刑法第二百十條：
  偽造、變造私文書，足以生損害於公眾或他人者，處五年以下有期徒刑。
刑法第二百二十條：
  在紙上或物品上之文字、符號，依習慣或特約，足以為表示其用意之證明者，關於
  本章之罪，以文書論。
刑法第三百三十九條：
  意圖為自己或第三人不法之所有，以詐術使人將本人或第三人之物交付者，處五年
  以下有期徒刑、拘役或科或併科一千元以下罰金。
  以前項方法得財產上不法之利益或使第三人得之者亦同。
  前二項之未遂犯罰之。                                                  Ｉ


司法院資訊處製作；財團法人民間司法改革基金會備份。
